臺灣高等法院臺南分院刑事裁定
110年度聲字第96號
聲明異議人
即  受刑人  蔡建陽



上列聲明異議人因違反肅清煙毒條例案件，對於臺灣雲林地方檢
察署檢察官103年執更緝金字第5號執行指揮書，聲明異議，本院
裁定如下：
    主  文
聲請駁回。
    理  由
一、聲明異議意旨略以：(一)聲明異議人即受刑人蔡建陽被判無
    期徒刑入監服刑，假釋出獄後因另犯毒品罪案件，經判處有
    期徒刑7月確定。法務部遂依刑法第78條第1 項規定，撤銷
    本件聲明異議人之假釋。刑法第78條第1 項（聲請狀誤繕為
    79條之1第5項）固規定：「假釋中因故意更犯罪，受有期徒
    刑以上刑之宣告者，於判決確定後六月以內，撤銷其假釋」
    。惟假釋之目的，係在救濟長期自由刑之弊端，藉以激勵受
    刑人自新意願，強化其再社會化之可能性，並在符合特別預
    防理論之前提下救濟量刑不當之疏漏。且依司法院釋字第79
    6號解釋，刑法第78條有關假釋中出獄後故意犯罪，受有期
    徒刑以上刑之宣告，不論情節輕重，一律撤銷假釋有違比例
    原則。(二)刑法第79條之1規定，並未規定該撤銷假釋之殘
    刑，須一律執行25年，且撤銷假釋之目的在於貫徹未能惕勵
    自新而更犯罪者，不宜許其繼續假釋之旨意，但個案上不宜
    一律適用於一時失慮而犯輕罪之人，且實務上亦得將強制性
    規下解釋為得裁量之例；本案檢察官之執行指揮，不符比例
    原則；(三)本件撤銷假釋之決定、檢察官於本件撤銷假釋後
    一律執行殘刑25年，均不符比例原則，應予撤銷云云。
二、按受刑人或其法定代理人或配偶，以檢察官執行之指揮為不
    當者，得向諭知該裁判之法院聲明異議，刑事訴訟法第484
    條定有明文。查聲明異議人前因違反肅清煙毒條例案件，經
    本院84年度上訴字第178號判處無期徒刑，最高法院駁回上
    訴確定，執行後於96年3月21日假釋出監並付保護管束。惟
    聲明異議人於假釋期間再犯施用毒品案件，經臺灣雲林地方
    法院以101年訴字第941號判決判處有期徒刑7月，於102年2
    月19日確定；經法務部依刑法第78條第1項規定，以102年4
    月23日法授矯教字第10201041340號函撤銷聲明異議人之假
    釋，由臺灣雲林地方檢察署檢察官103年執更緝金字第5號執
    行指揮書，依刑法第79條之1第5項規定執行25年迄今等情，
    有前揭執行指揮書、本院被告前案紀錄表、法務部撤銷假釋
    函文在卷可稽，並經本院調閱執行全卷，核明無誤。
三、按監獄行刑法業於108年12月17日修正、109年1月15日經總
    統華總一義字第10900004131號令修正公布全文156條，並自
    公布日後6個月即109年7月15日施行；修正施行前，受假釋
    人對於檢察官所指揮執行撤銷假釋之原因事實，如有不服，
    得依刑事訴訟法第484條之規定，向當初諭知該刑事裁判之
    法院聲明異議，以求救濟，此固據司法院釋字第681號解釋
    揭示在案。然修正施行後，依該法第153條第3項規定「本法
    中華民國108年12月17日修正之條文施行前，因撤銷假釋得
    聲明異議之案件，得於修正施行日之次日起算30日內，依本
    法規定向管轄地方法院行政訴訟庭提起訴訟」，是此類因撤
    銷假釋得聲明異議案件，於監獄行刑法修正施行後，應循上
    開行政爭訟途徑尋求救濟（最高法院109年度台抗字第1826
    號裁定意旨參照）。本件法務部撤銷聲明異議人之假釋，聲
    明異議人於110年1月21日向本院聲明異議，有收文戳章可參
    ；該時監獄行刑法已於109年7月15日修正施行，依前開說明
    ，聲明異議人已不得再依司法院釋字第681號解釋及刑事訴
    訟法第484條規定向普通法院聲明異議；而應依監獄行刑法
    規定，就本件執行指揮前提之撤銷假釋處分，先循行政爭訟
    途徑，向法務部提起復審，撤銷法務部之前開處分後，再向
    檢察官之執行指揮聲明異議，程序始屬合法；其就撤銷假釋
    處分不服，逕向無審判權之本院聲明異議，為不合法。至於
    本件法務部撤銷假釋之函文，未就聲明異議人救濟期間為告
    知，依行政程序法第 98 條第3 項規定：「處分機關未告知
    救濟期間或告知錯誤未為更正，致相對人或利害關係人遲誤
    者，如自處分書送達後一年內聲明不服時，視為於法定期間
    內所為」，應不影響聲明異議人循行政爭訟途徑救濟，併予
    敘明。
四、至於司法院於109年11月6 日公布釋字第796號解釋揭示「刑
    法第78條第1 項本文規定：『假釋中因故意更犯罪，受有期
    徒刑以上刑之宣告者，於判決確定後6 月以內，撤銷其假釋
    。』，應自本解釋公布之日起失其效力。上開規定修正前，
    相關機關就假釋中因故意更犯罪，受緩刑或6 月以下有期徒
    刑宣告者，應依本解釋意旨，個案審酌是否撤銷其假釋」等
    旨。聲明異議人另憑此對檢察官執行指揮殘刑25年，有不符
    比例原則之違法或不當為由，向普通法院（本院）聲明異議
    ，程序雖無不合；然此時普通法院審查檢察官指揮執行殘刑
    處分之範圍，不包含為其前提之法務部撤銷假釋處分，於聲
    明異議人對撤銷假釋處分，於循行政爭訟撤銷前開撤銷假釋
    處分確定前，檢察官之執行指揮，目前尚無違法不當，此部
    分聲明異議為無理由。
五、從而，聲明異議人向本院聲明異議，一部為不合法，一部為
    無理由，應予駁回。
據上論斷，應依刑事訴訟法第486 條，裁定如主文。 
中　　華　　民　　國　　110 　年　　3 　　月　　17　　日
                  刑事第四庭    審判長法  官  郭玫利
                                      法  官  陳金虎
                                      法  官  蔡廷宜
以上正本證明與原本無異。
如不服本裁定，應於收受本裁定後五日內向本院提出抗告狀。
　　　　　　　　　　　　　　　　　　　書記官  葉宥鈞
中　　華　　民　　國　　110 　年　　3 　　月　　17　　日